【裁判字號】    99,交聲,1864
【裁判日期】    991220
【裁判案由】    違反道路交通管理處罰條例聲明異議
【裁判全文】
臺灣臺北地方法院交通事件裁定        99年度交聲字第1864號
原處分機關  交通部公路總局臺北區監理所
異  議  人
即受處分人  周永成
上列異議人即受處分人因違反道路交通管理處罰條例案件，對於
交通部公路總局臺北區監理所於民國99年11月9 日所為之裁決處
分（處分案號：北監營裁字第裁40-C00000000號），聲明異議，
本院裁定如下：
    主  文
原處分撤銷。
周永成汽車駕駛人，駕駛汽車經測試檢定酒精濃度超過規定標準
，處記違規點數伍點，並應接受道路交通安全講習。
    理  由
一、原處分意旨以：異議人即受處分人周永成於民國99年8 月7
    日18時50分許，行經臺北縣新店市○○路與中興路口時，因
    駕車肇事，為警舉發異議人有「汽車駕駛人酒精濃度超過規
    定標準（0.55以上）」之違規，爰依道路交通管理處罰條例
    第35條第1 項第1 款、第68條第2 項規定，裁處異議人新臺
    幣（下同）4 萬9,500 元之罰鍰、記違規點數5 點，及應參
    加道路交通安全講習。檢察官雖就本案處以緩起訴處分在案
    ，惟異議人所受緩起訴處分與不起訴處分、免訴、不受理、
    不付審理之裁判等，均為不生刑法效果之處分，為避免價值
    失衡，應有行政罰法第26條第2 項之適用等語。
二、異議意旨略以：異議人酒後駕車之行為已遭臺灣臺北地方法
    院檢察署檢察官予以緩起訴處分及繳納6 萬5,000 元完畢，
    原處分機關交通部公路總局臺北區監理所竟再予處分裁罰異
    議人4 萬9,500 元之罰鍰，為此懇請法院撤銷不當裁罰之處
    分等語。
三、本件異議人酒後駕車之違規行為單一，而罰鍰、吊扣駕駛執
    照及施以道路交通安全講習等法律效果（處罰效果）與違規
    行為之存否俱無從分離，且聲明異議係由法院審查受處分人
    所涉之違規事實是否成立，及原處分所適用之法條是否正確
    、裁罰是否適當，是以異議人雖僅就罰鍰部分聲明異議，惟
    為貫徹司法審查作用，並避免法院嗣認定駕駛人並無交通違
    規行為，惟駕駛人卻已遭原處分機關裁處吊扣駕駛執照等確
    定之不合理現象，本院亦應就吊扣駕駛執照及施以道路交通
    安全講習等法律效果予以審理，且於對原處分失當時，應自
    為處分，並就罰鍰、吊照及安全講習等處罰效果，宜為一併
    重新諭知（臺灣高等法院所屬法院98年法律座談會刑事類提
    案第23號研討結果意旨參照），合先指明。
四、按汽車駕駛人，駕駛汽車經測試檢定，酒精濃度超過規定標
    準者，處1 萬5,000 元以上6 萬元以下罰鍰，並當場移置保
    管其車輛及吊扣其駕駛執照1 年；因而肇事致人受傷者，並
    吊扣其駕駛執照2 年；汽車駕駛人，有第35條第1 項規定之
    情形，應接受道路交通安全講習，道路交通管理處罰條例第
    35條第1 項第1 款、第24條第1 項第2 款固分別定有明文。
    惟按一行為同時觸犯刑事法律及違反行政法上義務規定者，
    依刑事法律處罰之。但其行為應處以其他種類行政罰或得沒
    入之物而未經法院宣告沒收者，亦得裁處之。前項行為如經
    不起訴處分或為無罪、免訴、不受理、不付審理之裁判確定
    者，得依違反行政法上之義務規定裁處之，行政罰法第26條
    規定甚明。其立法意旨在於，刑罰與行政罰同屬對不法行為
    之制裁，而刑罰之懲罰作用較強，故一行為同時觸犯刑事法
    律及違反行政法上義務規定時，依刑事法律處罰，即足資警
    惕，實無為一事二罰再處行政罰之必要，且刑事法律處罰，
    由法院依法定程序為之，較符合正當法律程序，應予優先適
    用。準此，如刑事法律處罰與行政處罰之處罰目的、方式均
    相同，而依刑事法律處罰，即足資警惕時，即無再為行政處
    罰之必要。但罰鍰以外之沒入或其他種類行政罰，因兼具維
    護公共秩序之作用，為達行政目的，行政機關仍得併與裁處
    。
五、經查，異議人於99年8 月7 日18時50分許，酒後駕駛車牌號
    碼343-MA號營業小客車，行經臺北縣新店市○○路與中興路
    口時，不慎撞擊何蕙儒所駕駛之車牌號碼2P-2760 號自小客
    車，經警到場處理，並對異議人實施呼氣酒精濃度測試，測
    得其呼氣酒精濃度達每公升1.00毫克，而予以舉發，並由原
    處分機關即交通部公路總局臺北區監理所於99年11月9 日以
    異議人違反道路交通管理處罰條例第35條第1 項第1 款等規
    定為由，裁處罰鍰4 萬9,500 元，記違規點數5 點，並應參
    加道路交通安全講習，有交通部公路總局臺北區監理所99年
    11月9 日北監營裁字第裁40-C00000000號違反道路交通管理
    事件裁決書、臺北縣政府警察局舉發違反道路交通管理事件
    通知單、臺灣臺北地方法院檢察署檢察官99年度偵字第1990
    7 號緩起訴處分書各1 份在卷可稽，是異議人於上開時、地
    有汽車駕駛人，駕駛汽車經測試檢定酒精濃度超過規定標準
    ，應堪認定。茲就原處分所為裁罰是否適法妥當，分別論述
    如下：
  (一)罰鍰部分：
  1.刑事訴訟法第253 條之1 所指之緩起訴處分，其中檢察官命
    被告為金錢給付部分，得為民事強制執行名義，受處分人因
    上開緩起訴處分而剝奪其財產權，且前揭金錢給付義務亦具
    有強制性、懲罰性，雖不若易科罰金係以支付金錢作為自由
    刑之替代，惟經由緩起訴處分條件之履行使其免於遭檢察官
    發動起訴程序，仍具有替代刑罰之效果，廣義而言，應屬前
    揭所稱之「實質刑事法律處罰」，而有行政罰法第26條第1
    項「一事不二罰」規定之適用。
  2.至交通部95年7 月17日交路字第0950006986號函釋雖略以：
    查法務部行政罰法諮詢小組第1 次會議紀錄已明確結論「緩
    起訴者乃附條件的不起訴處分，亦即是不起訴的一種」在案
    ，當依該部上開函釋結論及行政罰法第26條第2 項規定辦理
    云云。惟「緩起訴」處分之最終雖使被告免於刑事訴追之效
    果，與「不起訴」處分之效果相同，然觀諸刑事訴訟法第
    253 條之1 第1 項係91年2 月8 日增訂，行政罰法係94年2
    月5 日公布，而制定在後的行政罰法第26條第2 項僅臚列「
    不起訴處分或無罪、免訴、不受理、不付審理之裁判確定者
    」，並未將「緩起訴處分」納入。又緩起訴處分既非不能證
    明行為人之犯罪事實，且造成行為人財產減少或義務增加，
    已產生實質刑罰之效果，自與上開行政罰法第26條第2 項列
    舉之不起訴處分等情形迥然有別，仍無從遽為比擬而為相同
    之處置。準此以言，制定在後之行政罰法第26條第2 項既未
    將緩起訴處分列舉其中，本於保障人民基本權及「法律明示
    其一排除其他」之法理暨前揭說明，自不能將條文中「不起
    訴處分」之範圍，擴及於性質並不相同之「緩起訴處分」。
  3.另按於94年12月28日修正公布，並自95年7 月1 日施行之道
    路交通管理處罰條例第35條第8 項規定；「... 前項（指有
    酒精濃度超過規定標準而駕駛車輛等情形）汽車駕駛人，經
    裁判確定處以罰金低於本條例第92條第3 項所訂最低罰鍰基
    準規定者，應依本條例裁決繳納不足最低罰鍰之部分」，上
    開道路交通管理處罰條例第35條第8 項之規定，核屬行政罰
    法第26條第1 項之特別規定。又酒後駕車經檢察官為緩起訴
    處分，並命被告向公益團體捐款或提供義務勞務者，被告係
    履行檢察官為緩起訴處分命令，此等命令名義上雖非刑罰，
    但仍是一種特殊的處遇措施，造成被告之財產減少或義務增
    加，性質上亦屬干預人民自由之處分，與刑事制裁無異，實
    質上為刑事處罰。故檢察官為緩起訴處分並命向公益團體捐
    款者，其捐款解釋上亦屬道路交通管理處罰條例第35條第8
    項所定之罰金，監理機關雖不得再為行政裁罰，惟若行為人
    所支付之緩起訴處分金，未達道路交通管理處罰條例第92條
    第3 項所訂最低罰鍰基準規定者，依該條例第35條第8 項之
    規定，即須補繳不足最低罰鍰之部分，始為適法（臺灣高等
    法院暨所屬法院97年法律座談會刑事類提案第39號研討結果
    意旨參照）。
  4.經查，本件異議人因上開酒後駕車之行為涉犯刑法第185 條
    之3 之公共危險罪，經臺灣臺北地方法院檢察署檢察官於99
    年9 月23日以99年度偵字第19907 號為緩起訴處分，其期間
    為1 年，異議人應支付6 萬5,000 元給公庫，上開緩起訴處
    分後經確定，且異議人已於99年11月8 日支付6 萬5,000 元
    給公庫等事實，有臺灣臺北地方法院檢察署檢察官99年度偵
    字第19907 號緩起訴處分書、臺灣臺北地方法院檢察署自行
    收納款項收據各1 份在卷可憑。則異議人所支付之緩起訴處
    分金6 萬5,000 元，已超過異議人因交通違規應繳納之罰鍰
    4 萬9,500 元，衡諸上開第1 至3 點說明，原處分機關自不
    得再對異議人科處罰鍰，是原處分機關再對異議人裁處罰鍰
    4 萬9,500 元，自有未洽。
  (二)記違規點數及道路交通安全講習部分：
    原處分機關裁處異議人記違規點數5 點及應參加道路安全講
    習部分，均係為達成遏止酒後駕車之不法行為，維護道路交
    通用路權人之安全法益等行政目的所必要之罰鍰以外之其他
    種類行政罰，依行政罰法第26條第1 項但書之規定，原處分
    機關仍得裁處，並未違反「一事不二罰」之規定，故此部分
    之裁處並無違誤。
六、綜上所述，原處分機關對異議人裁處記違規點數5 點，並應
    接受道路交通安全講習部分，固依法有據。然原處分機關對
    異議人科處罰鍰4 萬9,500 元部分，既有上開未洽之處，則
    異議人本件聲明異議，為有理由，自應由本院將原處分予以
    撤銷，並依道路交通管理處罰條例第24條第1 項第2 款、第
    68條第2 項，自為裁定如主文第2 項所示，以資適法。
據上論斷，應依道路交通事件處理辦法第19條前段，道路交通管
理處罰條例第24條第1 項第2 款、第68條第2 項，裁定如主文。
中    華    民    國    99    年    12    月    20    日
                  交通法庭  法  官  林芳華
以上正本證明與原本無異
如不服本裁定應於送達後5日內向本院提出抗告狀
                            書記官  林鈴芬
中    華    民    國    99    年    12    月    20    日

司法院資訊處製作；財團法人民間司法改革基金會備份。
